【裁判字號】    97,消債抗,34
【裁判日期】    971126
【裁判案由】    更生事件
【裁判全文】
臺灣臺北地方法院民事裁定            97年度消債抗字第34號
抗  告  人  甲○○
上列抗告人因消費者債務清理條例更生事件，對於中華民國97
年7月4日本院97年度消債更字第430號裁定提起抗告，本院裁定
如下：
    主  文
抗告駁回。
抗告費用新臺幣壹仟元由抗告人負擔。
    理  由
一、本件抗告人聲請意旨略以：其前雖依中華民國銀行公會會員
    辦理消費金融案件無擔保債務協商機制與債權金融機構成立
    協商，約定每月清償新台幣（下同）30,911元，但若依此條
    件，抗告人不能維持最低基本生活，此屬不可歸責於己之事
    由致履行重大困難，遂依消費者債務清理條例（下稱消債條
    例）規定聲請更生云云。原裁定則以：抗告人並無不可歸責
    於己之事由，致依原協商條件履行顯有重大困難，與消債條
    例第151條第5項及第6項規定不合，應屬聲請更生之要件不
    備，遂將抗告人之聲請駁回。
二、本件抗告意旨略以：抗告人之職業為保險業務員，薪資收入
    全賴業績獎金，並無恆定，抗告人民國97年4月份至6月份之
    薪資分別為41,448元、37,726元及25,379元，原審竟以抗告
    人每月薪資達53,862元，足敷生活費用駁回抗告人之聲請。
    再者，目前景氣低迷，保險業務之招攬尤其困難，抗告人97
    年6月份之收入僅25,739元，顯然不能清償每月30,911元之
    貸款。況且，實務上強制執行扣薪者，大都僅扣取薪資之三
    分之一，以抗告人96年度最佳業績計算，月平均薪資僅
    53,862元，但抗告人上開成立協議之每月還款金額為30,911
    元，已達月平均薪資之百分之五十七。又縱以原審所舉台北
    市平均每人每月最低生活費14,152元為基礎，以抗告人聲請
    更生前三個月之薪資，亦無法兼顧還款及維持基本生活，為
    此提起本件抗告，請求廢棄原裁定，給予抗告人更生機會云
    云。
三、按債務人不能清償債務或有不能清償之虞者，得依本條例所
    定更生或清算程序，清理其債務，消債條例第3條定有明文
    。次按，債務人與金融機構協商成立者，不得聲請更生或清
    算。但因不可歸責於己之事由，致履行顯有重大困難者，不
    在此限。本條例施行前，債務人依金融主管機關協調成立之
    中華民國銀行公會會員，辦理消費金融案件無擔保債務協商
    機制與金融機構成立之協商，準用前項之規定。消債條例第
    151條第5項、第6項亦有明文。故債務清償方案成立後，應
    由債務人按其條件履行，應於其後發生情事變更，在清償期
    間收入或收益不如預期，致該方案履行困難甚或履行不能，
    因不可歸責於己，始能依消債條例第151條第5項但書規定聲
    請更生或清算。
四、經查：
（一）抗告人於消債條例施行前之95年5月19日，就其積欠各金
      融機構之無擔保債務，利用金融主管機關協調成立之中華
      民國銀行公會會員辦理消費金融案件無擔保債務協商機制
      ，與各債權金融機構成立協商，約定自95年6月起，按年
      息0%，分80期，每月30,911元，依各債權銀行債權金額比
      例清償債務，有協議通知書附卷可稽（見原審卷第25 頁
      ）。抗告人已依約繳款達十一期，自96年5月起始未履行
      清償義務，有最大債權人銀行香港商香港上海匯豐銀行股
      份有限公司陳報狀可查（見本院卷第22頁）。
（二）抗告人95年度之全年總收入為352,291元（見原審卷第18
      頁之95年度綜合所得稅各類所得資料清單），平均每月收
      入雖僅29,358元（352,291÷12= 29,358，元以下均四捨
      五入），尚未達抗告人依上開協議應分期繳納之金額，及
      抗告人主張之每月必要生活費用44,582元（見原審卷第7
      頁），但抗告人既同意依上開協商內容繳納，且已依約按
      月繳納達十一期之久，顯見抗告人除上開綜合所得收入之
      外，尚有其他資金來源，足堪負荷其每月應還債務及維持
      其生活。再查，抗告人96年度之總收入為646,339元（見
      原審卷第19頁），則其月平均收入計53,862元（年總收入
      646,339÷12=53,861.58，元以下四捨五入），97年1月至
      8月份收入為421,481元（見本院卷第14頁），每月平均收
      入為52,686元（421,487÷8=52,685.875，元以下四捨五
      入），顯見抗告人96年度及97年度之收入均較其與債權人
      銀行於95年間成立協商時為高，並無抗告人所述因經濟不
      景氣致其收入減少之情形。又縱抗告人於聲請更生（97
      年7月3日，見原審卷第2頁之更生聲請狀）前三個月即97
      年4月份至6月份之薪資分別為41,448元、37,726元及
      25,379元，尚低於台北市平均每人每月最低生活費14,152
      元及抗告人依上開協商應按月清償之款項，但認定抗告人
      是否能依上開協議清償，應以抗告人整體資力為準，不能
      僅以三個月之收入認定，抗告人主張其聲請更生前三個月
      之月收入尚低於14,152元，況抗告人除上開綜合所得收入
      之外，應尚有其他資金來源，已如前述，自不得僅以抗告
      人於聲請更生前三個月之所得收入不足其依協議應清償之
      金額及台北市每人每月最低生活費，即認抗告人已不能依
      上開協議清償甚至不能維持基本生活。抗告人主張其於協
      商成立後，因不可歸責於己之事由致履行顯有重大困難之
      情事，即無可取。
（三）強制執行法第52條固規定：「查封時，應酌留債務人及其
      共同生活之親屬二個月間生活所必需之食物、燃料及金錢
      ；前項期間，執行法官審核債務人家庭狀況，得伸縮之，
      但不得短於一個月或超過三個月」。核此規定目的，係為
      免債務人因強制執行而不能維持生計，執行法院法官應視
      債務人之家庭狀況，依實際具體情形加以判斷。則縱實務
      上強制執行扣薪者，大多僅扣取薪資之三分之一，仍不能
      因此認定本件抗告人應按月清償債權人之金額僅能以其每
      月薪資之三分之一為限。抗告人主張其按月應還款金額已
      達其月平均薪資之百分之五十七，顯屬過高致其不能維持
      最低基本生活，仍無可取。
五、從而，本件抗告人於95年6月間與最大債權人銀行達成協議
    後，並無因不可歸責於己之事由致履行有重大困難之情事，
    自與消債條例第151條第6項、第5項規定，即有未合，且抗
    告人依上開協議按月清償，尚能維持其基本生活，抗告人聲
    請本件更生，洵屬無據，應予駁回。原審駁回抗告人之聲請
    ，並無違誤，抗告人指摘原裁定不當，求予廢棄改判，為無
    理由。
六、據上論結，本件抗告為無理由，依消費者債務清理條例第15
    條、第495條之1第1項、第449條、第95條、第78條，裁定如
    主文。
中    華    民    國    97    年    11    月  26    日
                民事第三庭    審判長法    官  丁蓓蓓
                                    法    官  周玉琦
                                    法    官  黃書苑
以上正本係照原本作成。
本裁定不得抗告。
中    華    民    國    97    年    11    月    26  日
                                      書記官  蔡月女


司法院資訊處製作；財團法人民間司法改革基金會備份。
